【裁判字號】    92,上,46
【裁判日期】    921028
【裁判案由】    損害賠償
【裁判全文】
臺灣高等法院臺中分院民事判決      九十二年度上字第四六號
      上  訴  人  日盛國際商業銀行台中分行
      法定代理人  丁○○
      被  上訴人  甲○○
                  乙○○
                  丙○○
右當事人間請求損害賠償事件，上訴人對於中華民國九十一年十一月十三日臺灣臺中
地方法院九十一年度訴字第一九八七號第一審判決提起上訴，本院於九十二年十月十
四日言詞辯論終結，茲判決如左：
      主      文
上訴駁回。
第二審訴訟費用由上訴人負擔。
      事      實
一、上訴人聲明求為判決：(一)原判決關於命上訴人給付被上訴人甲○○新臺幣壹百萬
    零肆仟元整及其法定利息、給付被上訴人丙○○新臺幣參拾萬元整及其法定利息
    、給付被上訴人乙○○新臺幣參拾萬元整及其法定利息，與各該部分假執行之宣
    告暨命負擔訴訟費用部分之裁判均廢棄。(二)右廢棄部分被上訴人在第一審之訴及
    其假執行之聲請均駁回。(三)第一審廢棄部分及第二審訴訟費用均由被上訴人負擔
    。其陳述除與原判決記載相同者予以引用之外，另補稱：
  (一)被上訴人等存於上訴人銀行台中分行內之存款，經轉帳至松山分行、延平分行並
    被提領，已生對被上訴人返還消費寄託物之清償效力，被上訴人訴請上訴人給付
    存款及其利息，即非有據。首按「受領人係債權之準占有人者，以債務人不知其
    非債權人者為限，有清償效力」，民法第三百十條第二款有明文規定。又「乙種
    活期存款與金融機關間為消費寄託關係，第三人持真正存摺並於取款條上盜蓋存
    款戶真正印章向金融機關提取存款，金融機關不知其係冒領而如數給付時，為善
    意的向債權人之準占有人清償，依民法第三百十條第二款規定，對存款戶有清償
    效力」（最高法院七十三年度第十一次民事庭會議決議可參）。且就消費寄託債
    之關係，於目前金融實務上，得以存摺及原留印鑑取款，或金融卡取款，或電子
    銀行之語音轉帳功能等為寄託物之返還。如以語音轉帳方式，語音系統經輸入正
    確之轉出行帳號及密碼，方才完成轉帳手續，則銀行（受寄人）已盡善良管理人
    之注意義務。系爭交易係以電話語音系統方式為之，使用該系統之存戶身分往來
    確認憑證即為存戶之交易帳號及自行設定之語音密碼，該等資料輸入正確無誤即
    與存戶提示存摺並填具取款憑條加蓋原留印鑑之取款方式有同等效力。故上訴人
    以轉出之存款帳號、語音密碼、及符合約定之轉入帳號（被上訴人三人於轉出行
    開戶後，即有自稱被上訴人之人持與被上訴人身分證字號、出生年月日、姓名、
    補發日期相同之身分證，分別至轉入行開戶）三者作為辨識方法，倘三者皆屬相
    符，雖非真正債權人，亦應認為係債權人之準占有人，上訴人之清償當符合約定
    之債務本旨，即已生對被上訴人返還消費寄託物之清償效力。
  (二)縱前往上訴人松山分行、延平分行開戶之不明人士俱非被上訴人三人本人，即遭
    第三人盜領，上訴人之清償仍生效力。蓋本案提款人輸入正確之轉出行號（即台
    中分行之帳戶）及語音密碼，再輸入正確之轉入行號（即松山分行、延平分行之
    帳戶），方能順利完成轉帳手續，銀行亦僅能依據其所輸入之帳號及密碼，判定
    其係有權轉帳之人，而無法辨識其是否為冒名之人。若為第三人冒領，銀行除確
    認所輸入之帳號及密碼有無錯誤以辨別存戶身分外，實無從當面確認存戶身分，
    此與存戶以金融卡提款如該金融卡未掛失，且密碼相符，即視為本人使用之情形
    相同，此亦為民法所稱債權準占有人之意。電話語音系統亦同，存戶輸入之語音
    密碼及相關資料正確與否，即為交易往來主體之認證方式，如輸入密碼及相關資
    料正確無誤即視為本人使用。故上訴人不知係遭第三人盜領，而依第三人符合銀
    行與存戶間約定之輸入指令進行轉帳服務，即係善意向債權之準占有人清償，則
    上訴人之清償仍生效力。
  (三)據被上訴人等簽立之申請書，其第二頁被上訴人等簽名之上方載有：「立約人茲
    聲明已審閱並充份了解貴行之存款帳戶及信託帳戶往來約定書：：：等約定內容
    ，並同意該等約定係為本申請書所定契約內容之一部份：：：茲確認已於合理期
    間審閱並收執存款帳戶及信託帳戶往來約定書無誤」，因此有關雙方之約定內容
    ，自應以「存款帳戶及信託帳戶往來約定書」之內容為準。經查前揭「存款帳戶
    及信託帳戶往來約定書「柒、語音系統服務」對於語音系統服務有下列之規定：
    「四、存戶申請為本項服務，如其密碼及帳戶號碼均屬相符，本行即得憑此項電
    話指示辦理，轉帳交易經確認後，即不可撤銷。經以電話轉帳後存戶除得利用本
    行電話語音查詢帳戶餘額，亦可隨時至本行櫃台要求補登存褶或發給交易清單」
    。本件被上訴人等既自承親自在台中分行開立帳戶並簽立申請書，則表示其等均
    已詳閱並知悉申請書上所載之「存款帳戶及信託帳戶往來約定書」條款，因此被
    上訴人稱其未於台中分行開戶時申請語音，上訴人當然亦未告知語音轉帳功能之
    業務，並非事實。
  (四)又據前述規定，可知被上訴人等均已同意在帳戶相同（本案均未設密碼）之情形
    ，上訴人即得憑此電話辦理，且經交易確認後，不得撤銷，今上訴人係依此約定
    辦理，則其效力自應由被上訴人等負責，上訴人稱已發生債權人之準占有人之清
    償效力，自屬有憑。另一般語音轉帳交易完成後，除語音系統會自動於交易完成
    時立即覆誦交易內容供核對外，鑑於電話語音交易，係便利客戶無需親自前往銀
    行辦理之特殊性，另外規定交易後得隨時利用電話語音查詢帳戶餘額外，亦可隨
    時至銀行櫃台補登存褶或發給交易清單，此乃電話語音系統服務雙方之特別約定
    ，被上訴人執財政部通例之函示，稱上訴人「有過失而不知」，實有誤導之嫌。
    本案轉帳提款之人，係被上訴人三人債權之準占有人，上訴人清償自生效力，本
    案被上訴人三人在上訴人處之存款帳戶，及其等翌日將有匯款之行為，既為被上
    訴人有意洩漏予第三人，則此第三人自係被上訴人三人有意授權之債權準占有人
    ，上訴人電話語音系統依據其等正確輸入之帳號及金額，而為轉帳之動作，如同
    第三人持真正存摺印章向上訴人領取存款相同，上訴人根本無拒絕之權利，依據
    民法第三百十條第二款，自生清償之效力（最高法院七十三年度第十一次民事庭
    會議參照）。
  (五)退萬步言，本案倘非被上訴人三人特意勾串洩漏，亦係被上訴人三人重大過失洩
    漏，應負全部損失之責任。民法第二百十七條第一項，損害之發生，被害人與有
    過失者，有過失相抵之適用，且此亦適用於契約之損害賠償。查「民法第二百十
    七條第一項規定，損害之發生或擴大，被害人與有過失者，法院得減輕賠償金額
    或免除之。此項規定之適用，原不以侵權行為之法定損害賠償請求權為限，即契
    約所定之損害賠償，除有反對之特約外，於計算賠償金額時亦難謂無其適用：：
    ：法院對於賠償金額減至何程度，抑為完全免除，雖有裁量之自由，但應斟酌雙
    方原因力之強弱與過失之輕重以定之」（最高法院五十四年台上字第二四三三號
    判例）。被上訴人三人在上訴人之開戶帳號及將匯款訊息，絕對係由被上訴人三
    人洩漏所致，因此其存款遭領取之損失，自應由重大過失之被上訴人三人自負全
    責。
  (六)被上訴人三人在上訴人開戶之帳號資料，及其翌日將有匯款之行為，顯係被上訴
    人等有意刻意安排，縱被上訴人否認本件轉帳係其刻意安排或經其同意授權之所
    為，然第三人何能取得被上訴人三人之銀行帳戶，並知悉其等匯款行為，且還立
    即於匯款當日知悉，並立即為轉帳取款行為？而此能知悉被上訴人三人帳戶等資
    料及匯款資訊之第三人，顯與被上訴人之關係應有相當密切。是以，被上訴人三
    人縱抗辯與他人並無任何關係，然本件存款遭領取確係被上訴人三人重大疏失所
    致，否則第三人如何「同步」知悉被上訴人三人所為之匯款行為，故此損失自應
    由被上訴人自行承受。否則，存款戶擅將存款帳戶及匯款動作告知他人，甚至將
    身分證交予他人，致帳戶存款遭受損失，法律還由銀行承擔風險者，無異任由存
    戶任意將帳戶及相關資料告知或交付他人，而助長詐欺等犯罪案件之孳生，顯然
    不符公平正義原則。故據前揭最高法院五十四年度臺上字第二四三三號判例意旨
    ，縱認定本案存款遭領取，無法證明是被上訴人三人有意勾串為之，然被上訴人
    任由存款帳戶、匯款等資料外洩，亦顯然有重大過失，揆諸上開判例，本件上訴
    人與被上訴人三人間之消費寄託關係，即應適用過失相抵之規定，免除上訴人之
    責任。
  (七)被上訴人丙○○認識之保險經紀人黃廣陵，於被上訴人丙○○在上訴人處開戶之
    前一日（九十一年五月十三日），即與台北市新莊市涉嫌人之電話聯絡，而翌日
    （九十一年五月十四日）上午十時許被上訴人丙○○在上訴人處開戶後，十一時
    五五分十七秒匯款三十萬元，下午黃廣陵即於十三時十三分卄三秒、十九時五八
    分卄四秒與涉嫌人聯絡，俟後在九十一年五月十五日又各有三通電話（包含一通
    由黃廣陵主動打電話至涉嫌人），以後直至五月底之通聯記錄，黃廣陵亦未再與
    涉嫌人有通聯往來。據此可知，被上訴人丙○○之保險經紀人在本件丙○○開戶
    前後，均與涉嫌詐領轉帳存款之人密切往來。是以被上訴人丙○○及乙○○在上
    訴人處開戶之帳號資料及其等欲各匯款三十萬元，及俟後發生被上訴人丙○○及
    乙○○銀行存款遭轉帳領取之情，當與黃廣陵有密切之關係，且係被上訴人等自
    行造成的。
  (八)又本件審理調查中，被上訴人甲○○與丙○○等均稱彼此不認識，係因遭冒領才
    在警局認識云云，然本案被上訴人三人整個交易開戶迄至領款之過程，顯示三人
    係經過刻意之安排，有計劃蓄意領款詐騙上訴人，何以不認識之人，在本案中卻
    會有過於巧合及不合常理之處？足證本案確係被上訴人等與第三人勾串特意安排
    之局。而自本院函調本案之調查局資料中，更可窺之丙○○保險經紀人黃廣陵與
    甲○○直接聯絡之涉嫌詐領存款之人，均有通聯往來，更可證明其等並非事前均
    不認識！末按，觀電話0000000000涉嫌人之通聯記錄，多係主動發話
    撥出，且本案詐取存款後，隨即停止通聯，可見本件領取上訴人處銀行存款之行
    為，顯係被上訴人等有意與第三者共謀為之，因此方有如此有計劃縝密，時間如
    此迅速之轉帳領款行為，故與上訴人完全無關。退萬步言，縱無法稱係被上訴人
    等「刻意洩漏」資料予涉嫌之人，自前揭與涉嫌人聯絡往來之事實，被上訴人等
    亦有嚴重過失之情，而有與有過失之適用。
二、被上訴人聲明求為判決：(一)上訴駁回。(二)第一、二審訴訟費用由上訴人負擔。其
    陳述除與原判決記載相同者予以引用之外，另補稱：
  (一)查當事人主張有利於己之事實者，就其事實有舉證之責任，民事訴訟法第二百七
    十七條前段定有明文。上訴人僅憑臆測，指被上訴人與冒領之人有「犯意聯絡」
    ，應成立準占有人關係云云，不僅與事實根本不符，且既為被上訴人所否認，上
    訴人自應就此利己之事實負立證之責。且睽諸目前社會上，身分證遭不肖人士冒
    用情形所在多有，而遭冒用之本人常無法立即發覺制止，而且可能知悉被上訴人
    三人電話號碼或帳戶之人，亦有可能為上訴人銀行內部不肖行員，或因該不肖行
    員洩漏業務上秘密所致，上訴人僅憑猜測，推論冒領之人與上訴人等串謀盜領存
    款，卻無法舉證以實其說，即難採信。原審判決就此所認，洵屬合情適法。
  (二)本件不明人士冒用被上訴人之名義，於日盛銀行松山分行、延平分行開設三個活
    儲帳戶，依其申請開戶時所附之身分證相片以觀，俱與被上訴人等三人真正之身
    分證上所示之相片完全不合，有原審卷附被上訴人之身分證影本可參，足認前往
    日盛銀行松山分行、延平分行開戶之不明人士，俱非被上訴人三人本人，則上開
    帳戶均為被上訴人等遭冒名之假帳戶無疑。雖上訴人以種種猜測之詞，指被上訴
    人三人與假冒開戶之不明人士間有犯意聯絡，上訴人銀行給付系爭存款應成立債
    權人之準占有人之法律關係，而生清償效力云云，惟上訴人無法舉證以實其說已
    如前述。上訴人雖復以：日盛銀行一般語音轉帳流程，辯稱銀行僅能依所輸入之
    號碼及密碼判定有權轉帳之人，無法辨識是否為冒領之人，倘為第三人冒領，銀
    行無從當面確認，應視為本人使用，所為之清償仍生效力云云，惟財政部八十七
    年一月七日台財融第000000000號函說明二已特別揭示：「金融機關辦
    理客戶轉帳業務，應於訂約前告知客戶契約內容，交易完成後立即與客戶確認及
    發送對帳單，並定妥內部控制制度，以保障交易安全及客戶權益」。依據上開函
    釋意旨，銀行辦理依客戶識別密碼以電話指示轉帳業務，雖得由客戶之活期性存
    款或定期性存款帳戶（含支票存款）轉入同一存戶之其他帳戶，惟「應於訂約前
    告知客戶契約內容，交易完成後立即與客戶確認及發送對帳單，並定妥內部控制
    制度，以保障交易安全及客戶權益」等情，灼然自明。按被上訴人三人於上訴人
    銀行台中分行開戶時，既未申請語音轉帳功能，則上訴人當然亦未告知被上訴人
    語音轉帳契約之內容，從而被上訴人自無可能知悉並同意其未申請語音轉帳功能
    之台中分行前揭帳戶內存款，竟得以轉入同一存戶名義下之其他帳戶。何況上開
    被上訴人遭冒名開設之帳戶，並非被上訴人之帳戶，根本與被上訴人等無涉，即
    不能謂為被上訴人同一存戶之其他帳戶，上訴人仍不應提供轉帳之服務。是以被
    上訴人於上訴人銀行台中分行之存款，倘經上訴人內部行員提供予不明人士之電
    話語音功能，轉入非被上訴人之帳戶，無論上訴人是否依電話語音密碼之指示為
    之，均難認上訴人係依債務本旨，將存款返還於被上訴人，依法自不發生返還存
    款於被上訴人之清償效力。
  (三)台灣大哥大股份有限公司行動電話門號0000000000，該門號用戶分別
    為「陳朝滿」及「張清標」之人，被上訴人與該二人根本不認識，該二人顯與被
    上訴人無關。被上訴人甲○○之000－000000電話係裝設在經營上育泡
    沫紅茶店店內電話，且屬於開放式電話，凡店內消費客人皆可自由借用，系爭通
    聯記錄，通聯之時間皆屬泡沫紅茶店白天正常開店營業時間，並不能證明被上訴
    人有與盜領被上訴人存款者直接通聯。而被上訴人丙○○所認識之保險經紀人黃
    廣陵與該涉嫌詐領者，有通聯往來，黃廣陵既為被上訴人丙○○所認識之保險經
    紀人，其對於被上訴人資料自然亦相當知悉，倘其因四處招攬保險業務而與盜領
    被上訴人存款之歹徒聯絡並向其招攬保險而遭有心人士盜用被上訴人資料，亦無
    法為被上訴人所能防範，尤難因而即認被上訴人有蓄意洩漏資料於盜領存款之不
    知名第三人。
  (四)關於被上訴人換發身分證部分，被上訴人丙○○僅於九十一年五月二十四日補領
    身分證，丙○○係發現存款遭歹徒盜領後，身分證疑遭盜用，才申請補發。被上
    訴人乙○○之身分證僅於八十七年十月十二日換領，至本件存款遭盜領前並未遺
    失而申請補發，則被上訴人所稱發現存款遭盜領時身分證並未遺失，並無不合。
    而被上訴人甲○○雖有三次補領紀錄，惟甲○○於原審業已到庭表示「（法官提
    示被證十四身分證影本，問是否你的）是我的，二、三年前遺失，為了選舉而申
    請補發，補發後未曾遺失過」。至於甲○○九十一年五月二十二日申請補發，也
    是發現存款遭歹徒盜領後，身分證疑遭盜用，始申請補發。又被上訴人於起訴狀
    所稱「在原告等身分證均未遺失之情形下」等語，係指被上訴人發現存款遭盜領
    時，當下持有之身分證均未遺失，並未自稱身分證「從未遺失」，上訴人執詞指
    稱被上訴人甲○○再改口說明，蒙蔽之意已甚明云云，並不足取。本件歹徒冒用
    被上訴人之名義，於日盛銀行松山分行、延平分行開設三個活儲帳戶，觀諸歹徒
    申請開戶時出具之身分證相片，俱與被上訴人身分證所示之相片完全不合，於上
    訴人松山、延平分行開戶之歹徒顯係持偽造之身分證，至為灼然。復依上訴人自
    己所提之「存摺存款開戶作業流程及工作說明」，明文要求其服務台人員受理顧
    客申請開立存摺存款戶，應進行身分證請領紀錄查詢（即至內政部戶役政公用資
    料庫網站查詢），並存留其身分證及有關證照文件影本。核驗客戶填載於存款帳
    戶及信託帳戶相關業務往來申請書及印鑑卡之資料與有關證照正本所載資料內容
    相符後，負責核驗證照人員應於「存款帳戶及信託帳戶相關業務往來申請書」、
    「印鑑卡」之驗印欄核對員欄及受理欄處簽章。並將證照即刻退還客戶。則被上
    訴人延平及松山分行受理申請開戶時，自當主動至內政部戶役政公用資料庫網站
    進行身分證請領紀錄查詢，且上訴人既已於上訴人台中分行開戶而留存有身分證
    ，上訴人延平及松山分行理當可透過內部安全控管機制，查證歹徒所持身分證是
    否偽造。上訴人於歹徒假冒被上訴人名義開戶時，事前既未確實查證對方身分證
    之真偽，事後復未依財政部八十七年一月七日台財融第000000000號函
    規定，立即與被上訴人確認及發送對帳單，造成被上訴人存款俱遭盜領，誠難謂
    無過失。至歹徒於上訴人延平及松山分行開設之帳戶，既非被上訴人之帳戶，要
    與被上訴人無涉。是以被上訴人於上訴人銀行台中分行之存款，倘經上訴人內部
    行員提供予不明人士之電話語音功能，轉入非被上訴人之帳戶，無論上訴人是否
    依電話語音密碼之指示為之，均難認上訴人係依債務本旨，將存款返還於被上訴
    人，依法自不發生返還存款於被上訴人之清償效力。故被上訴人依消費寄託之法
    律關係請求上訴人如數返還存款，洵屬有據。
  (五)被上訴人就系爭存款來源，業於原審敘明。且衡諸社會常情，亦難逕以被上訴人
    之綜合所得稅申報資料，遽認被上訴人無存款能力。再就本件舉證責任而言，被
    上訴人根本毋須向上訴人交代存款來源，否則日後銀行豈非要求客戶提出收入財
    產證明後，始准客戶辦理開戶。則上訴人徒以被上訴人九十年度綜合所得稅申報
    資料，指稱被上訴人無能力以自有資金存款一百萬或三十萬，進而主觀臆測被上
    訴人蓄意詐騙云云，洵屬無稽。
  (六)聯邦商業銀行板橋分行帳號000－00－0000000、聯邦商業銀行板橋
    分行帳號000－00－000000及復華銀行新莊分行帳號0000000
    0000等帳戶，俱為假冒被上訴人之歹徒所設，非被上訴人之帳戶。依上訴人
    日盛銀行規定，同一人名下輸出帳號戶頭未申請語音轉帳功能（當然無設定語音
    密碼），其轉帳流程：只需先輸入十四位轉出帳號→輸入四位語音密碼（指轉入
    帳號所需語音密碼）→輸入十四位轉入帳號→輸入轉帳金額→確認完成。亦即針
    對同一人在其銀行名下兩個不同帳戶之存款，縱當事人無轉出帳戶密碼，只要有
    轉入帳戶密碼，仍可將轉出帳戶內存款轉出。上訴人日盛銀行既創新較寬鬆語音
    轉帳流程，允許同一人在該行不同帳戶內金額有較方便之轉帳程序，不需轉出帳
    戶語音密碼，則其對於兩帳戶所有人是否確屬同一人，自應進行最基本的外觀形
    式核對及審查之義務，詎其竟未加以核對，也未審查該轉入帳戶帳號使用者之身
    份證與轉出帳戶帳號使用者身份證件是否一致，上訴人顯有重大明顯疏失。
  (七)按最高法院五十七年台上字第二九六五號判例：「金融機關與客戶間之乙種活期
    存款契約，具有消費寄託之性質，客戶得隨時請求返還寄託物。上訴人係金融機
    關，就客戶具領存款，究以何種方法判別印章之真偽，為其內部處理業務之問題
    ，縱令金融機關之職員，以肉眼判別印章之真偽，並無過失，然存款為第三人偽
    刻印章所冒領，上訴人僅得對該冒領人為損害賠償之請求，要不得以第三人冒領
    之事由，主張對於被上訴人已生清償之效力」。而最高法院六十八年度第六次民
    事庭總會決議復認：「民法第三百十條第二款之適用，須受領人為債權之準占有
    人，並以債務人不知其非債務人為要件。某甲持銀行存摺及蓋有偽刻之名章之取
    款條，以存戶自居，向銀行提取存款後，經科學機器鑑定結果，發現取款條所蓋
    存戶印文與所存印鑑不符，但其不符非肉眼所能辨識。似此情形，某甲所持之銀
    行存摺雖屬真正，但取款條上所蓋印文既屬偽造，依本院五十七年台上字第二九
    六五號判例所示旨趣，某甲不能認為消費寄託關係中債權之準占有人，銀行既設
    印鑑，即不容藉口非肉眼所能分辨而主張不知其非債權人，謂有該款之適用」。
    上訴人日盛銀行係依不知名之第三人以偽造之身分證開設帳戶，由肉眼一望即知
    身分證係屬偽造，不能視為被上訴人同一存戶之其他帳戶，該盜領之第三人不能
    認為係消費寄託關係中債權準占有人，其盜領自不發生返還存款於被上訴人之清
    償效力。
  (八)另按法律所以規定當被害人與有過失時，法院得減免加害人的損害賠償責任之理
    由，是在於被害人違反保護自己法益的對己義務（不真正義務），自應考量與有
    過失之立法目的。本件被上訴人因上訴人日盛銀行台中分行之高利息，向其申請
    開立活期存款戶頭，並將被上訴人存款寄託於該行，被上訴人並未同時申請上訴
    人日盛銀行語音轉帳密碼，亦未申請金融卡使用，被上訴人本意及認知，本即在
    限制上訴人日盛銀行台中分行返還被上訴人寄託存款之方式，非由「被上訴人本
    人」、持被上訴人在日盛銀行台中分行「存摺」、及上蓋有與被上訴人留存在日
    盛銀行台中分行「同一印鑑章」之取款條不得領取。被上訴人對於自身寄託在日
    盛銀行台中分行存款領取權益之保護難謂未盡任何注意義務，因此，被上訴人並
    無任何過失可言。上訴人日盛銀行，提供新式語音轉帳服務，顯然違反被上訴人
    於日盛銀行台中分行預定之提款方式之真意，且其提款方式亦遠超出一般人可想
    像之範圍。
  (九)綜上所述，上訴人僅以種種主觀猜測之詞，指被上訴人三人與假冒開戶之不明人
    士間有犯意聯絡，上訴人銀行給付系爭存款應成立債權人之準占有人之法律關係
    ，而生清償效力云云，惟無法舉證以實其說，自無可採。上訴人雖復以銀行僅能
    依所輸入之號碼及密碼判定有權轉帳之人，無法辨識是否為冒領之人，倘為第三
    人冒領，銀行無從當面確認，應視為本人使用，所為之清償仍生效力等語置辯，
    惟上訴人亦避重就輕，迴避財政部八十七年一月七日台財融第八七七００二三五
    ０號函說明二已所為揭示：「金融機關辦理客戶轉帳業務，應於訂約前告知客戶
    契約內容，交易完成後立即與客戶確認及發送對帳單，並定妥內部控制制度，以
    保障交易安全及客戶權益」之規定，上訴人顯係「有過失而不知」本件冒領之不
    明人士非債權人，則上訴人以民法第三百十條第二款「受領人係債權人之準占有
    人者，以債務人不知其非債權人者為限，有清償效力」云云，亦屬無據。為此應
    請駁回上訴人之上訴。
      理      由
一、本件被上訴人起訴主張：被上訴人甲○○於九十一年五月十五日在上訴人日盛銀
    行台中分行開戶，設有二九一四七─六號活期存款帳戶，並存款五千五百元，另
    於當日匯款轉存一百萬元。被上訴人丙○○於同年月十四日，亦向上訴人日盛銀
    行台中分行開設二九一九三─四號活期存款帳戶，並存款一千元，另於當日以匯
    款轉存三十萬元。被上訴人乙○○於同年月十四日，亦向上訴人日盛銀行台中分
    行開設二九一九四─一號活期存款帳戶，並存款一千元，另於當日以匯款轉存三
    十萬元。詎料，在被上訴人等身分證均未遺失情形下，被上訴人甲○○之存款於
    同年月十七日遭不明人士以轉帳方式盜領四十萬元、六十萬元零四千元，合計一
    百萬零四千元；被上訴人丙○○之存款於同年月十六日遭不明人士以轉帳方式盜
    領三十萬元；被上訴人乙○○之存款於同年月十六日遭不明人士以轉帳方式盜領
    三十萬元。嗣經被上訴人等於同年月二十二日發覺。爰依消費寄託、債務不履行
    之損害賠償關係，請求上訴人日盛銀行台中分行返還賠償前揭被盜領之存款（另
    訴請日盛銀行台中分行之承辦職員林昌宏連帶賠償，及併請求非財產上之損害按
    上開被盜領金額十分之一計算之慰撫金部分，經原審判決被上訴人敗訴後，則未
    據被上訴人聲明不服）。
二、上訴人則以：被上訴人甲○○於九十一年五月十五日在上訴人日盛銀行台中分行
    開立帳號000－00－00000－000之活儲帳戶，並隨即於當日自其妻
    黃鳳珠處轉存一百萬元入該帳戶，惟翌日即九十一年五月十六日，即有自稱甲○
    ○之人持與其身分證字號、出生年月日、姓名、補發日期相同之身分證，至日盛
    銀行松山分行開立帳號為000－00－00000－000之活儲帳戶。該人
    士隨即於次日即同年月十七日將原本存於上訴人日盛銀行台中分行帳戶中之一百
    萬元，以電話語音轉帳方式，分四十萬元、六十萬零四千元兩筆轉帳至日盛銀行
    松山分行帳戶內，該款項並隨即被提領一空。被上訴人丙○○於九十一年五月十
    四日在上訴人日盛銀行台中分行開立帳號000－00－00000－0－00
    之活儲帳戶，並隨即於當日匯款轉存三十萬元入該帳戶，惟翌日即九十一年五月
    十五日，即有自稱丙○○之人持與其身分證字號、出生年月日、姓名、補發日期
    相同之身分證，至日盛銀行松山分行開立帳號為000－00000－000之
    活儲帳戶。該人士隨即於次日即同年月十六日將原本存於上訴人日盛銀行台中分
    行帳戶中之三十萬元，以電話語音轉帳方式轉帳至日盛銀行松山分行帳戶內，該
    款項並隨即被提領一空。被上訴人乙○○為丙○○之妹，於九十一年五月十四日
    在上訴人日盛銀行台中分行開立帳號000－00－00000－0－00之活
    儲帳戶，並隨即於當日匯款轉存三十萬元入該帳戶，惟翌日即九十一年五月十五
    日，即有自稱乙○○之人持與其身分證字號、出生年月日、姓名、補發日期相同
    之身分證，至日盛銀行延平分行開立帳號為000－00－00000－000
    之活儲帳戶。該人士隨即於次日即同年月十六日將原本存於上訴人日盛銀行台中
    分行帳戶中之三十萬元，以電話語音轉帳方式轉帳至日盛銀行延平分行帳戶內，
    該款項並隨即被提領一空。上開被上訴人三人帳戶遭盜領過程極為雷同，且日期
    接近，兼以被上訴人丙○○、乙○○二人為姊弟關係，三人均居住於彰化縣，卻
    幾乎同時遠赴台中市之上訴人日盛銀行台中分行開戶並存入大筆款項，嗣後三人
    亦遭人以同一手法盜領一空，且被上訴人三人亦同時發現存款遭盜領而赴警局備
    案，種種巧合不符常理確實匪夷所思。再觀諸被上訴人三人於原開戶銀行申請書
    上所填之電話號碼，與後開戶銀行申請書上所載之通訊電話號碼完全相同，足見
    後開戶之人與被上訴人三人之關係至為密切，絕非只是偽造被上訴人三人身分證
    之不明人士，否則何以知悉被上訴人身分證上所無之電話號碼？且被上訴人既稱
    身分證並未遺失，該不明人士如何得知被上訴人等人之身分證字號、出生年月日
    、姓名、換發日期等資料？倘認被上訴人三人與該所謂不明人士間就本案有相當
    聯絡，亦屬合理。且依日盛銀行語音轉帳流程，若同一人就其作為轉出帳號之戶
    頭（即本案台中分行帳戶）未申請語音轉帳功能（當然未設定語音密碼），而僅
    就轉入帳號申請語音轉帳功能，則其轉帳流程為：先輸入轉出帳號，再輸入轉入
    帳號之語音密碼，最後輸入轉入帳號。本件被上訴人三人於日盛銀行台中分行開
    戶時雖均未申請語音轉帳，惟該「轉出行帳號」仍應只有被上訴人等知悉。除非
    被上訴人三人將該轉出行帳號及語音密碼告知該不明人士，否則該不明人士絕對
    無從知悉帳號並據以完成語音轉帳，尤見被上訴人等三人應有將該輸出行帳號洩
    漏予該不明人士。本件提款人輸入正確之轉出行帳號即本案日盛銀行台中分行之
    帳戶及語音密碼，再輸入正確的轉入行帳號即本案日盛銀行松山分行、延平分行
    帳戶，方能順利完成轉帳手續，銀行亦僅能依據其所輸入之帳號及密碼判定其係
    有權轉帳之人，而無法辨識其是否為冒名之人，依據民法第三百十條第二款規定
    ，上訴人日盛銀行台中分行對於該存款戶即生清償效力，無須再負返還責任。是
    以被上訴人主張均無理由等語，資為抗辯。
三、本件上訴人抗辯主張被上訴人三人分別在上訴人日盛銀行台中分行開立帳戶，隨
    即存入鉅款於各該帳戶，並有自稱被上訴人之人持與被上訴人身分證字號、出生
    年月日、姓名、補發日期相同之身分證，至日盛銀行松山分行、延平分行開立之
    假冒活儲帳戶，將原本存於上訴人日盛銀行台中分行帳戶中之存款，以電話語音
    轉帳方式，轉帳至日盛銀行松山分行、延平分行之假冒帳戶內，並隨即被提領一
    空等前揭事實，已據提出以被上訴人三人名義分別於上訴人日盛銀行台中分行、
    松山分行、延平分行開戶之申請書共六份、開戶之身分證影本六份、帳戶紀錄三
    份、帳戶交易明細查詢表四紙、交易查詢單六紙等在卷可稽，且為兩造所不爭執
    。而被上訴人三人於上訴人日盛銀行台中分行開戶時，均未申請語音轉帳功能，
    上述不明人士於日盛銀行松山分行、延平分行開設之假冒帳戶內，則均有辦理語
    音轉帳功能並設定語音密碼，亦為兩造所不爭。此事實均堪認為真正。惟被上訴
    人主張前揭冒名開戶及轉帳提領，對伊等不生返還消費寄託物之清償效力，伊等
    自得請求上訴人返還存款一節，則為上訴人所否認，並以前詞抗辯。是本件應予
    審究者，乃上訴人依不明人士以被上訴人名義開設假帳戶設定之語音密碼之指示
    ，將被上訴人等分別存於台中分行之存款轉帳至松山分行、延平分行，並准由冒
    名開戶者轉帳提領之行為，是否生對被上訴人返還消費寄託物之清償效力。爰就
    此分析審酌如下：
  (一)按銀行接受無償存款，其與存戶間，乃屬金錢寄託關係，最高法院五十五年台上
    字第三０一八號著有判例。而寄託物為金錢時，推定其為消費寄託；消費寄託，
    自受寄人受領該物時起，準用關於消費借貸之規定；消費借貸借用人應於約定期
    限內，返還與借用物種類、品質、數量相同之物，民法第六百零三條、第六百零
    二條第一項、第四百七十八條前段亦分別定有明文。是銀行接受客戶無償存款，
    與客戶間成立消費寄託之法律關係，依上述規定，銀行對客戶即負有返還存款之
    債務。又依民法第三百零九條第一項規定，依債務本旨，向債權人或其他有受領
    權人為清償，經其受領者，債之關係消滅。故銀行所為返還存款之行為，須依債
    務本旨提出給付，始生清償效力。
  (二)本件以被上訴人名義向上訴人日盛銀行松山分行、延平分行開設之活儲帳戶，其
    申請開戶時所附之身分證相片，俱與被上訴人等三人真正身分證上之相片不合，
    此有卷附各該身分證影本等可參，足認前往日盛銀行松山分行、延平分行開戶者
    ，應非被上訴人本人，上開帳戶顯係被上訴人遭冒名開設之假帳戶無誤。上訴人
    雖抗辯稱：被上訴人等三人至上訴人日盛銀行台中分行開戶存款，嗣遭冒名開設
    假帳戶，進而轉帳盜領存款之過程極為雷同，且日期接近，被上訴人丙○○、乙
    ○○二人更為姊弟關係，又三人均居住於彰化縣，卻幾乎同時遠赴台中市之上訴
    人日盛銀行台中分行開戶並存入大筆款項，而就系爭存款來源不明，並以同一手
    法盜領一空，三人亦同時向警方備案，種種巧合不符常理，全案確實讓人匪夷所
    思，再觀諸三人於原開戶銀行申請書上所填之電話號碼，與後開戶銀行申請書上
    所載之通訊電話號碼完全相同，足見後開戶之人與被上訴人三人之關係至為密切
    ，絕非只是單純遭人以偽造身分證冒名開戶，否則何以能知悉身分證上所無之電
    話號碼？且被上訴人既稱身分證並未遺失，則他人何以得知其身分證字號、出生
    年月日、姓名、換發日期等資料？是認被上訴人與該後開戶者必有相當之聯絡，
    亦屬合理，尤其被上訴人甲○○身分證於九十年十一月間曾遺失申請補發，於九
    十一年五月以後再次請領身分證，次數頻繁實啟人疑竇，被上訴人丙○○另於九
    十一年五月二十四日申請補發身分證，亦有究明之必要云云，而據此主張被上訴
    人等三人應與該後開戶之人，有犯意聯絡，依民法第三百十條第二款規定，對上
    訴人銀行之給付存款應成立債權人之準占有人之法律關係而生清償效力云云。惟
    當事人主張有利於己之事實者，就其事實有舉證之責任，此為民事訴訟法第二百
    七十七條前段所明定。上訴人主張被上訴人與後開戶者有犯意聯絡，應成立準占
    有人關係，既為被上訴人等所否認，上訴人自應就此利己事實負舉證責任。上訴
    人所舉前述各項疑竇，固非無見，然以今日資訊發達，欲得知他人身分證字號、
    出生年月日、姓名、換發日期等資料或所使用之電話號碼，尚非難事，非必為本
    人所洩漏或透露一途，得知被上訴人電話號碼或帳戶者，固可能係其周遭親近之
    人，然亦不能完全排除有銀行內部不肖人員所提供，或遭歹徒以其他手法取得，
    殊難徒以種種巧合過於雷同，全案存有諸多足以啟人疑竇之處，即遽以臆測、推
    斷被上訴人與後開戶者間必有犯意聯絡，而認定係被上訴人與後開戶者串謀盜領
    存款。
  (三)本件上訴人日盛銀行語音轉帳作業，其一般流程為：「撥打電話、選擇進入轉帳
    作業、選擇台幣一般轉帳、輸入轉出帳號、輸入語音密碼、輸入轉入帳號、輸入
    轉帳金額、完成轉帳」。若同一人就其名下互為轉帳之兩個帳戶均申請語音轉帳
    功能，則需同時設定該帳號密碼，即在「輸入轉出帳號（即本案台中分行帳戶）
    」之後，必須再「輸入轉出帳號之語音密碼」，才輸入轉入帳號（即本案松山分
    行或延平分行之帳戶）及其語音密碼。但如同一人就其作為轉出帳號之戶頭（即
    本案台中分行帳戶）未申請語音轉帳功能（當然未設定語音密碼），僅就轉入帳
    號有申請語音轉帳功能之時，其轉帳流程則只須：「輸入轉出帳號、輸入轉入帳
    號之語音密碼、輸入轉入帳號」，亦即不須輸入轉出帳號之語音密碼，即可將原
    存於轉出帳號內之存款，轉入另一帳戶。此有上訴人提出之日盛銀行電話銀行使
    用手冊節本乙份存卷可參。而有關銀行辦理語音轉帳業務，前經財政部於八十四
    年十二月七日以台財融第00000000號、八十七年一月七日台財融第00
    0000000號函示：「金融機構辦理依客戶識別密碼以電話指示轉帳業務，
    得由客戶之活期性存款或定期性存款帳戶（含支票存款）轉入同一存戶之其他帳
    戶或事先以書面約定之第三人特定帳戶（均含他行庫），請查照」、「客戶將其
    存款轉入同一存戶之其他帳戶，無須如轉入第三人特定帳戶須事先以書面約定，
    亦為目前金融實務之慣例」等情。惟財政部上述八十四年十二月七日台財融第0
    0000000號前函，業已由八十七年一月七日台財融第000000000
    號後函說明三表示自發文日起停止適用。故應以八十七年一月七日台財融第00
    0000000號後函為準。依此後函之說明二載明：「金融機關辦理客戶轉帳
    業務，應於訂約前告知客戶契約內容，交易完成後立即與客戶確認及發送對帳單
    ，並定妥內部控制制度，以保障交易安全及客戶權益」。是以銀行辦理依客戶識
    別密碼以電話指示轉帳業務，雖得由客戶之活期性存款或定期性存款帳戶（含支
    票存款）轉入同一存戶之其他帳戶，惟「應於訂約前告知客戶契約內容，交易完
    成後立即與客戶確認及發送對帳單，並定妥內部控制制度，以保障交易安全及客
    戶權益」。本件被上訴人向上訴人日盛銀行台中分行開戶時，既未申請語音轉帳
    功能，上訴人當然亦未告知語音轉帳契約內容，縱使告知語音轉帳契約內容，亦
    因被上訴人未申請語音轉帳服務，而根本就不可能知悉並同意其未申請語音轉帳
    功能之台中分行帳戶內存款，竟得以轉入同一存戶名義下之其他帳戶。何況其存
    款被轉入之所謂同一人之帳戶，係遭他人冒名所開設，自不能認定為係被上訴人
    同一存戶之其他帳戶，上訴人本不應提供該項轉帳之服務。是以上訴人不能以其
    係依被上訴人遭他人冒名開設之語音密碼指示為之，即謂其係依債務本旨將存款
    返還於被上訴人，被上訴人帳戶內之存款既係遭他人冒名開戶轉帳進行盜領，則
    該盜領之第三人應不能認為係消費寄託關係中債權準占有人，其盜領自不生返還
    存款於被上訴人之清償效力。
  (四)被上訴人甲○○之000－000000電話與涉嫌盜領存款者所有0000－
    000000電話於案發期間曾有通話記錄，被上訴人丙○○之保險經紀人黃廣
    陵於案發期間亦與涉嫌盜領存款者所有上開電話曾有通話記錄，其後隨即停止通
    聯均無通聯往來，此固有調閱之電話通聯記錄在卷。惟被上訴人甲○○以其00
    0－000000電話係裝設在伊所經營之泡沫紅茶店，屬於開放式電話，凡店
    內消費客人皆可自由借用為辯。電話縱由涉嫌人主動發話撥出，亦非不可能係他
    人利用該電話與之候接聯絡。仍不能證明被上訴人甲○○有與盜領存款者直接通
    話聯絡。至被上訴人丙○○之保險經紀人黃廣陵與涉嫌盜領存款者間之通話，與
    被上訴人丙○○應無關聯，並不能據此即推斷被上訴人丙○○與黃廣陵或涉嫌盜
    領存款者間，必有勾串共謀，或遽認其間關係密切而有資料外洩之重大過失。
  (五)上訴人日盛銀行對於同一人在其銀行名下兩個不同帳戶之存款，縱當事人無轉出
    帳戶密碼，但只要有轉入帳戶密碼，仍可將轉出帳戶內存款轉出。此創新較為寬
    鬆之語音轉帳流程，允許同一人在該行不同帳戶內金額有較方便之轉帳程序，不
    需轉出帳戶語音密碼，即得進行語音轉帳，則其對於兩帳戶所有人是否確屬同一
    人，自應審慎加以核對及審查，詎其於歹徒假冒被上訴人名義開戶時，未能確實
    查證對方身分證之真偽，也未核對該轉入帳戶所使用之身份證件是否與轉出帳戶
    一致，即輕率受理歹徒之申請開戶，致遭可乘之機，復未依財政部八十七年一月
    七日台財融第000000000號函規定，於轉帳作業交易完成後，立即與客
    戶確認及發送對帳單，造成被上訴人存款遭轉帳盜領，顯然是出於上訴人未能訂
    妥內部控管制度，以保障交易安全及客戶權益所致。上訴人援引第三人持真正存
    摺並於取款條上盜蓋存款戶真正印章向金融機關提取存款，金融機關不知其係冒
    領而如數給付時，為善意的向債權人之準占有人清償，主張銀行（受寄人）已盡
    善良管理人之注意義務；及因上訴人不知係遭第三人盜領，而依第三人符合銀行
    與存戶間約定之輸入指令進行轉帳服務，即係善意向債權之準占有人清償，認上
    訴人之清償仍生效力云云，均不足遽採。
四、綜上所述，上訴人日盛銀行台中分行將被上訴人存於其帳戶內之存款，轉帳至松
    山分行、延平分行之冒名帳戶內，並准由冒名開戶者提領之行為，並非依兩造約
    定之債務本旨對被上訴人提出給付，自不生對被上訴人返還消費寄託物之清償效
    力。而被上訴人存於上訴人日盛銀行台中分行帳戶內之活期存款，本得隨時提領
    請求返還，則被上訴人等依消費寄託之法律關係，請求上訴人如數返還其存款，
    即被上訴人甲○○部分為一百萬零四千元，被上訴人丙○○部分為三十萬元，被
    上訴人乙○○部分為三十萬元，均於法有據，應予准許。原審判命上訴人如數給
    付，洵無不合。上訴意旨指摘原判決不當，求予廢棄改判，為無理由，其上訴應
    予駁回。
五、本件事證已臻明確，兩造所提其餘攻擊防禦方法及舉證，均與判決結果不生影響
    ，爰不一一論述。
六、據上論結，本件上訴為無理由，依民事訴訟法第四百四十九條第一項、第七十八
    條，判決如主文。
中      華      民      國    九十二    年      十      月    二十八    日
~B1民事第五庭審判長法  官  陳滿賢
~B2                法  官  邱森樟
~B3                法  官  古金男
右為正本係照原本作成。
如對本判決上訴，須於收受判決送達後二十日內向本院提出上訴書狀，其未表明上訴
理由者，應於提出上訴後二十日內向本院提出上訴理由書(須按他造人數附具繕本)。
上訴時應提出委任律師或具有律師資格之人之委任狀；委任有律師資格者，另應附具
律師及格證書及釋明委任人與受任人有民事訴訟法第四百六十六條之一第一項但書或
第二項（詳附註）所定關係之釋明文書影本。
~B                書記官  王麗英
中      華      民      國    九十二    年      十      月    二十九    日
附註：
民事訴訟法第四百六十六條之一（第一項、第二項）
對於第二審判決上訴，上訴人應委任律師為訴訟代理人。但上訴人或其法定代理人具
有律師資格者，不在此限。
上訴人之配偶、三親等內之血親、二親等內之姻親，或上訴人為法人、中央或地方機
關時，其所屬專任人員具有律師資格並經法院認為適當者，亦得為第三審訴訟代理人
。
                                                                        Ｙ


司法院資訊處製作；財團法人民間司法改革基金會備份。
